臺灣桃園地方法院刑事判決　　　　　　　 98年度醫訴字第3號
公　訴　人　臺灣桃園地方法院檢察署檢察官
被　　　告　林文斌
選任辯護人　袁健峰律師
　　　　　　陽文瑜律師
上列被告因業務過失致死案件，經檢察官提起公訴（96年度偵字
第12721 號），本院判決如下：
    主  文
林文斌無罪。
    理  由
一、公訴意旨略以：(一)、被告林文斌係址設桃園縣桃園市○○路
    85號（起訴書誤載為桃園縣中壢市○○街372 巷17弄13號，
    應予更正）福太婦幼醫院（下稱福太醫院）婦產科主治醫師
    ，平日以從事婦產科門診及相關醫療手術為其業務，而為從
    事醫療業務之人。緣黃雅琳於民國95年10月21日上午，因有
    產兆而前往福太婦幼醫院觀察，經施打催生劑催生將近20小
    時後，仍無法順利自然分娩，被告林文斌遂於同年10月22日
    上午11時許為黃雅琳進行剖腹生產，同日中午12時19分許，
    黃雅琳經由剖腹手術生產完畢後，被告林文斌本應注意實施
    剖腹產手術完畢時，需確實將子宮剖腹產切割傷口縫合完全
    ，且依當時情形，並非不能注意，竟疏未注意，於剖腹手術
    完畢後，未將子宮切割傷口處完全縫合，隨即縫合腹部，造
    成黃雅琳產後子宮縫合處血塊破裂出血引發腹血，進而導致
    出血性休克。(二)、而被告林文彬於95年10月23日晚間8 時許
    ，以超音波為死者黃雅琳檢測腹部內出血情形時，明知護理
    紀錄上業已載明產婦尚未排氣、腹部腫脹、產婦體型又屬微
    胖，在此情形下，超音波檢測並不能正確反應死者體內出血
    狀況，竟仍疏於注意，未採取其他方法判斷死者體內出血情
    形，實有研判上之過失。(三)、尤以被告林文彬於95年10月23
    日晚間8 時許，明知被害人黃雅琳在產後經過31小時後所出
    現之休克現象，絕不符合羊水栓塞之臨床病症，卻仍逕自認
    定係羊水栓塞，並以此為被害人黃雅琳進行術後急救處理，
    更有急救上之過失，致黃雅琳嗣雖於同年10月23日晚間9 時
    10 分 經轉往敏盛綜合醫院（下稱敏盛醫院）進行急救，惟
    仍於同年10月24日凌晨1 時58分（起訴書誤載為同日凌晨3
    時29分許，應予更正）不治死亡。因認被告林文斌涉有刑法
    第276 條第2 項之業務過失致死罪嫌等語。
二、按犯罪事實應依證據認定之，無證據不得認定犯罪事實，又
    不能證明被告犯罪者應諭知無罪之判決，刑事訴訟法第154
    條第2 項、第301 條第1 項分別定有明文。次按刑事訴訟法
    所謂認定犯罪事實之證據，係指足以認定被告確有犯罪行為
    之積極證據而言，該項證據自須適合於被告犯罪事實之認定
    ，始得採為斷罪資料。如未能發現相當證據，或證據不足以
    證明，自不能以推測或擬制之方法，以為裁判基礎。又檢察
    官就被告犯罪事實，應負舉證責任，並指出證明之方法。因
    此，檢察官對於起訴之犯罪事實，應負提出證據及說服之實
    質舉證責任。倘其所提出之證據，不足為被告有罪之積極證
    明，或其指出證明之方法，無從說服法院以形成被告有罪之
    心證，基於無罪推定之原則，自應為被告無罪判決之諭知，
    最高法院29年上字第3105號、40年台上字第86號及92年台上
    字第128 號判例意旨可資參照。
三、公訴人指訴被告林文斌涉犯業務過失致死罪嫌，無非係據被
    告林文斌之供述、告訴人郭家偉之指訴以及證人即敏盛醫院
    醫師吳青芳、郭家鳴、朱元中之證述，鑑定證人即法醫蕭開
    平之證述，暨被害人黃雅琳之福太婦幼醫院病歷原本、敏盛
    醫院病歷原本、臺灣桃園地方法院檢察署驗斷書、相驗屍體
    證明書、法務部法醫研究所（95）醫鑑字第2102號鑑定書、
    同所96年11月28日法醫理字第0960003846號函、行政院衛生
    署98年6 月9 日衛署醫字第0980260883號函附該署醫事審議
    委員會第0000000 號鑑定書、同署99年12月8 日衛署醫字第
    0990213922號函附該署醫事審議委員會第0000000 號鑑定書
    、臺灣婦產科醫學會99年6 月14日台婦醫會總字第99099 號
    函等資料，認定：(一)、被害人之致命死因係懷孕接受剖婦手
    術生產併發縫合區出血引起腹血，最後因出血性休克而死亡
    ，顯見被告林文斌於手術完畢後，確未將子宮割開傷口處完
    全縫合。(二)、被告林文斌疏於注意護理紀錄之記載，率以超
    音波檢測被害人腹部內出血情形，未輔助其他方式研判，致
    無法發現被害人子宮底層有出血，自有過失。(三)、被害人於
    產後31小時始出現休克現象，明顯與羊水栓塞之臨床病徵不
    符，詎被告林文斌竟在絕對不該是羊水栓塞發生時間點內，
    逕行診斷為羊水栓塞且以此進行被害人之急救處理，亦有過
    失等情，為其主要論據。
四、訊據被告林文斌固對於其自95年6 月3 日起擔任本件產婦黃
    雅琳之主治醫師一節直言不諱，惟堅決否認有何業務過失致
    死行為，辯稱：(一)、被害人黃雅琳之死亡並非源於出血性休
    克，此由觀諸被害人於術後至死亡此段期間內之血紅素均維
    持在穩定狀況，且術後至急救前，被害人之血壓、心跳、脈
    搏及尿液排出等數值均屬正常，以及被告與敏盛醫院吳青芳
    醫師各在急救前、後之95年10月23日晚間7 時57分許、同年
    月24日凌晨0 時28分許分別為黃雅琳進行超音波檢查，結果
    均未見腹內出血之情形即明。(二)、被害人黃雅琳解剖時發現
    腹內2000㏄之腹血並非來自於急救前出血所致，蓋若急救前
    有此大量出血情形，早可從被害人之超音波檢查、血紅素下
    降等情形得知。而由被害人於敏盛醫院所測得之凝血時間為
    PT23.3秒（正常13.3秒）、PTT93 秒（正常33秒），可知由
    於當時病情之發展，導致被害人產生血液不易凝固、血管通
    透性亦有改變，此觀被害人解剖報告內亦載明無傷口之肺臟
    同時滲出胸水250 ㏄亦明。(三)、而依醫學權威教科書Willia
    ms Obstetrics 20 Edition之記載，因被害人黃雅琳於急救
    前表現出來的症狀為突發性呼吸困難、舌頭外翻、空氣飢渴
    等肺部病症，且血紅素既無下降、腹內又無出血，其後傷口
    開始滲血、胸腹腔內血管通透性改變產生滲液，臨床上確實
    符合羊水栓塞之過程。(四)、縫合子宮之目的在於止血及為切
    割後組織復位，因此常為全層縫合，且每針間距大約為0. 5
    至1 公分左右，倘若手術並未止血乾淨，醫師亦無可能放任
    不管逕行關肚，況由被害人術後之血壓、心跳、脈搏等生命
    跡象均屬穩定、血紅素及尿液排出量亦屬正常、陰道並無大
    量血性惡露、急救時又未見腹內有內出血等情形，在在可見
    被害人黃雅琳子宮之手術傷口並非造成其出血性休克之原因
    等語。
五、查本件起訴意旨原僅指訴被告林文斌在為死者黃雅琳執行剖
    腹手術後，疏於注意，未將子宮切割傷口處縫合完全，隨即
    縫合腹部，造成死者產後子宮縫合處血塊破裂出血引發腹血
    ，進而導致死者出血性休克死亡之事實，嗣經到庭實行公訴
    之檢察官於本院100 年1 月19日之審判期日，以言詞實質擴
    張犯罪事實及於前揭被告林文斌之醫療研判上及急救上之過
    失（詳見本院100 年1 月19日審判筆錄第2 頁，至追加起訴
    部分則經本院另行判決不受理）。茲依本件訴之目的以及被
    告林文斌被訴業務過失致死之侵害性行為內容觀之，不論係
    被告林文斌有無完全縫合子宮、醫療上研判或急救上之過失
    ，均概屬檢察官所據以請求確定是否具有侵害性行為之同一
    社會事實，而屬同一犯罪事實無疑，本院自應併予審酌，合
    先敘明。
六、本院查：
(一)、本件被害人即產婦黃雅琳自95年4 月8 日起，即在福太醫院
    接受該院之產前健康檢查及照顧，預產期為同年10月16日，
    被告林文斌並於同年6 月3 日起擔任產婦黃雅琳之主治醫師
    ；95年10月21日，因產婦到院表示其在前一日已有見紅且超
    出預產期，經被告林文斌建議住院催生，遂於同日即95年10
    月21日上午11時5 分進入福太醫院待產，然因產婦黃雅琳之
    子宮頸迄至翌日即95年10月22日上午11時許仍遲未張開，產
    程延滯，經獲產婦本人及其配偶郭家偉之同意，被告林文斌
    乃決定進行剖腹產手術；而產婦黃雅琳於同日即95年10月22
    日中午12時進入手術室，同日（10月22日）中午12時9 分執
    行麻醉，同日中午12時16分開始下刀手術，並於同日中午12
    時19分以剖腹產方式產出一子；詎於翌日（10月23日）晚間
    7 時56分許，產婦驟然呼吸急促、喘不過氣，測得體溫37.8
    ℃、脈搏每分鐘80次、呼吸每分鐘26次、血壓120/80mmHg；
    同日晚間8 時，被告林文斌接獲福太醫院通知，返院探視產
    婦黃雅琳並為之進行腹部超音波檢查，但無異常狀況，適產
    婦黃雅琳於此際突然眼球上吊、嘴角呈僵直、無意識狀態，
    被告林文斌見狀當場立即施以急救；同日（10月23日）晚間
    8 時10分至53分此段期間內，被告林文斌及福太醫院院內醫
    師陸續到場給予氧氣、Bosmin（強心劑）、Jusomin （碳酸
    氫納）及插管等處置，惟產婦黃雅琳之身體情況始終未有改
    善，同日晚間8 時45分僅測得其血壓50 /30mmHg、脈搏28次
    且仍舊意識不清，被告林文斌乃囑咐呼叫救護車將產婦黃雅
    琳轉院至敏盛醫院急診；惟產婦黃雅琳於同日晚間9 時15分
    抵達敏盛醫院時，仍經該院急診科醫師郭家鳴初步診斷為DO
    A （按：即到院前死亡），嗣經送往該院加護病房由朱元中
    醫師負責續行急救，依舊無法測得產婦之生命徵象，另經會
    診之婦產科值班醫師吳青芳在產婦黃雅琳尚在加護病房急救
    時，於翌日（10月24日）凌晨0 時22分進行腹部超音波檢測
    ，亦未發現有任何內出血，延至95年10月24日凌晨1 時58分
    ，產婦黃雅琳始因急救無效宣告死亡等情，業據被告林文斌
    所坦言不諱，核與證人即敏盛醫院醫師吳青芳、朱元中、郭
    家鳴於本院審理時證述之情節相符（見本院卷第44至47頁、
    第12 0至121 頁、第122 至123 頁），且經臺灣桃園地方法
    院檢察署檢察官偕同檢驗員相驗屬實，製有勘（相）驗筆錄
    、相驗屍體證明書、法醫驗斷書，以及產婦黃雅琳之福太醫
    院就診記錄、敏盛醫院95年11月2 日敏醫字第0950003731號
    函附病歷在卷可憑。從而，該部分之事實，應屬明確，堪予
    認定。
(二)、而本件產婦黃雅琳之屍體經法務部法醫研究所（下稱法醫研
    究所）法醫解剖鑑定結果，係認為：「二解剖觀察結果：…
    ……。(四)腹部：……12.子宮重1320公克，左、右高分別約20
    、17及15公分，子宮頸上位有剖開縫合痕約12公分，近左側
    有約5 公分直徑血管瘤狀及組織間出血，近開刀痕左側角有
    開口約0.5 公分，底下有腔洞、血腫塊及出血之血塊腔狀。
    子宮內膜有血塊殘留約500 西西」、「三顯微鏡觀察結果：
    (一)肺臟：無可觀察之羊水栓塞病變。(二)子宮：血塊及出血於
    縫合區。(三)其他器官除鬱血及死後變化外，無明顯病理性病
    變。」、「四死者死亡經過及對其死因之看法：…………。
    (四)死者於95年10月21日驗得血紅素為12.9g/Dl，至95年10月
    23日昏迷狀況時測得血紅素為10.6 gm/dL。(五)依解剖發現腹
    腔內有2000西西腹水，子宮剖腹手術縫合區有血塊及裂口，
    支持為手術後縫合處血塊破裂出血，最後因出血性休克死亡
    。(六)由以上死者死亡經過及檢驗判明：死者之死亡機轉為出
    血性休克，死亡原因為懷孕剖腹生產病發出血及腹血，最後
    因出血性休克而死亡。死亡方式為『未確認』。(七)研判死亡
    原因：甲、出血性休克。乙、縫合區出血及腹血。丙、懷孕
    接受剖腹手術。」等情，有法務部法醫研究所96年3 月7 日
    法醫理字第0950005020號函附該所95年醫鑑字第2102號鑑定
    書可佐（見相驗卷第162至171頁）。
(三)、經本院依職權函詢臺灣婦產科醫學會說明「羊水栓塞」（即
    Amnionic Fluid Embolism ，簡稱AFE ）之症狀產生、醫學
    臨床上各階段表徵、病理變化、病理證據及因「羊水栓塞」
    所引發之泛發性血管內血液凝固症等事項，業據該會詳細函
    覆本院並說明如下：「1.羊水栓塞症之發生：羊水是母親子
    宮裡被羊膜腔中的液體，羊水內包含著從胎兒身上剝落下來
    的皮膚細胞、胎脂毛屑，足月後胎兒也可能把胎便排在羊水
    之中。在生產過程中，有一些部分羊水內胎兒細胞卻可能經
    由胎盤和母親子宮之間的血液交通，進入到母親的血液循環
    系統之中。原本羊水栓塞的命名來源即是認為這些進入母親
    循環系統中的羊水或其中的胎兒組織，在母親的血管中造成
    類似『栓塞』的作用，而引發休克等症狀。近年來經由更多
    的研究發現羊水栓塞並不像一般的栓塞反應而類似一種嚴重
    急性的過敏，似乎發生羊水栓塞的產婦，是對羊水中的某些
    成分出現急性過敏的現象，導致心肺衰竭的嚴重症狀（Will
    iams Obsterics,22th Ed,pp846,De John MJ etal ,2003）
    。其在懷孕婦女的發生率約為20,000分之1 。羊水栓塞在西
    方文明國家中是造成懷孕母親死亡最常見的原因之一。」、
    「2.醫學臨床上各階段表徵，說明如下：依據Cotton(1996)
    將羊水栓塞分為兩個階段：第一階段：羊水或胎兒的細胞碎
    屑經由子宮的血管，進入產婦的血液循環裡→生化介質→肺
    動脈血管痙攣→肺動脈高壓→右心室壓力上升→缺氧→心肌
    與肺微血管痙攣→肺動脈高壓→右心室壓力上升→缺氧→心
    肌與肺微血管損傷→左心衰竭→急性呼吸窘迫症候群。」、
    「第二階段：生化介質→泛發性血管內血液凝固症(DIC) →
    出血期（特徵為泛發性大出血以及子宮張力不全之產後大出
    血）」、「在大多數的情況下，臨床症狀的發生是急遽而無
    法預期的，孕婦可能在生產過程中或者剛生產完後，可能開
    始突然喘不過氣來、癲癇、心跳停止、泛發性血管內血液凝
    固症、大量出血、然後死亡（Williams Obsterics,22th Ed
    ,pp845）」、「羊水栓塞雖然在臨床上主要症狀是突發性的
    低血壓、缺氧及消耗性凝血異常，但其表現確有許多變化，
    可能三種症狀都出現，但也可能都不出現（Clerketal,1995
    ）」、「3.羊水栓塞的病理變化、病理證據，說明如下：過
    去對於羊水栓塞的病理診斷是在肺部循環系統中發現胎兒的
    細胞或組織所形成的栓塞，然而在近來的研究資料中，許多
    沒有發生羊水栓塞臨床症狀的產婦也會在肺部循環系統中發
    現這種胎兒組織，因此認為這種病理變化對於診斷羊水栓塞
    的敏感性及特異性的不足，因此目前診斷羊水栓塞多以臨床
    症狀為主（Williams Obsterics,22th Ed,pp846）」、「4.
    羊水栓塞的診斷標準，說明如下：目前對於羊水栓塞的診斷
    大多基於臨床的徵兆與症狀。然而羊水栓塞的臨床表現卻存
    在多樣性的變異，也有只發生泛發性血管內血液凝固症，卻
    無心臟與呼吸系統的症狀（Williams Obsterics,22th Ed,p
    p846）」、「5.因『羊水栓塞』所引發之泛發性血管內血液
    凝固症之症候，說明如下：母親在懷孕後因為生產或其他原
    因，使得胎兒的組織進入母親的循環系統中，這種接觸，使
    得某些母親發生急遽性的無防禦性過敏反應或敗血症，因而
    引發泛發性血管內血液凝固症，出血階段典型症狀會有嚴重
    性的子宮張力不全和泛發性血管內血液凝固症造成的大出血
    。」等語，有台灣婦產科醫學會99年6 月14日台婦醫會總字
    第99099 號函在卷可稽（見本院卷第186 至188 頁）。衡諸
    台灣婦產科醫學會既係專精致力於婦產科病症之醫學研究機
    構，其所為函覆說明本應具有相當程度以上之專業性，加以
    該回函於各段說明之末，復均詳列論證資料出處，益徵可信
    度甚高，足以資為本院判斷之依據。由上揭函覆說明，可知
    臨床上「羊水栓塞」病症發作時，患者將會在短時間內先是
    突然發生呼吸困難、低血壓、心跳變慢而心肺衰竭等症狀，
    繼而再因體內凝血功能病變，凝血功能遭破壞引發全身性傷
    口出血及子宮張力不全之產後出血等病症。此外，基於近期
    針對「羊水栓塞」病症之研究結果，因有許多產婦雖在其肺
    部循環系統內發現存有胎兒細胞或組織成分，卻未有如前述
    「羊水栓塞」之臨床症狀表現，從而在解剖時究竟有無於肺
    臟內發現胎兒細胞或組織成分，已不足以專為研判是否符合
    「羊水栓塞」之標準，而仍應以臨床上之症狀作為判斷之基
    礎。
(四)、關於本件產婦黃雅琳究係基於何等原因死亡一節，經本院函
    向行政院衛生署醫事鑑定委員會（下稱醫事鑑定委員會）申
    請鑑定結果，經該委員會鑑定覆知：「(一)根據解剖屍體報告
    ，本案產婦因懷孕接受剖腹生產手術併發縫合區出血引起腹
    血，最後因出血性休克而死亡，故產婦最後死因應為出血性
    休克。(二)產婦於95年10月22日12：00至福太醫院接受剖腹生
    產，根據病歷記錄，產婦生產完之監測生命現象至10月23日
    16：00（共28小時），皆屬穩定（血壓110 ～131/70～90㎜
    Hg，脈搏62～84次/ 分，呼吸16～21次/ 分，體溫36～37.4
    ℃），手術前後血紅素差距2.4mg/dL（術前12.9mg/dL ，術
    後10 .5 mg/dL ），術後尿液排出量也都在合理量（術後首
    日1200毫升）。綜合以上，產婦於術後28小時內並無出血性
    休克之症候。」、「依病歷記載，10月23日19：56產婦出現
    呼吸急促及喘不過氣，於20：00林醫師予以超音波檢查後，
    並無異常發現，當時產婦血壓120/80㎜Hg，脈搏80次/ 分，
    呼吸增快至26次/ 分，體溫37.8℃，於20：10產婦出現眼球
    上吊，嘴角僵直無意識狀態，血壓88 /62㎜Hg，脈搏58次/
    分，呼吸仍維持26次/ 分，此時林醫師給予緊急插管後，並
    聯絡麻醉科醫師前來施行心肺復甦術，依19：56發生症候之
    過程，較類似過敏性休克（如羊水栓塞或藥物過敏等）。若
    為過敏性休克，產婦之病程發展是有可能出現瀰漫性血管內
    凝血功能障礙(DIC) ，隨即造成全身血管內凝血功能障礙而
    導致子宮縫合處出血，更進一步導致類似出血性休克之腹內
    出血狀況。肺部中無出現羊膜或胎兒組織，亦無法完全排除
    羊水栓塞之可能性。診斷羊水栓塞通常是以臨床症狀與症候
    ，在比較不典型之案例，則以排除其他之原因來確定診斷。
    依病歷紀錄及臨床症狀以觀，本案是因先發生羊水栓塞，從
    而出現瀰漫性血管內凝血功能障礙，導致手術縫合區出血性
    休克，最後導致死亡；如果因手術致縫合區出血，則產婦會
    出現心跳加快、血壓下降、尿液量減少及術前、術後血紅素
    明顯下降之症狀，但產婦術後之記錄內並無出現以上之症狀
    。因此，本案非因剖腹手術本身直接引起縫合區之出血」等
    語，有行政院衛生署98年6 月9 日衛署醫字第0980260883號
    函附該署醫事審議委員會第0000000 號鑑定書在卷為憑（見
    本院審醫訴卷第96至100 頁）。嗣經本院依公訴檢察官之聲
    請，再次向醫事鑑定委員會函詢有關本件被害人黃雅琳於敏
    盛醫院檢測之血液數值是否具有判斷意義，以及其屍體經解
    剖後，並未在其臟器組織切片內發現纖維元及血栓之凝血物
    質殘留，是否即應認定被害人並無發生瀰漫性血管內凝血不
    全症(DIC) 等節，則據該會函覆略以：「(二)本案產婦轉至敏
    盛醫院時，雖已呈現無生命徵象（無血壓、呼吸及心跳）及
    經福太醫院急救近1 小時候之情形，但瀰漫性血管內凝血不
    全症(DIC) ，乃是一連續之病變過程，臨床常規處理上DIC
    ，亦有在無生命徵象且急救近1 小時候給予血液檢測，血中
    仍會有許多末端物及血液變化可供檢測，且DIC 之診斷，乃
    基於臨床表徵觀察及實驗室之檢查，故血液檢驗數值仍具有
    參考價值。（以上說明，根據病理學教科書Robbins and Co
    tran第8 版第14章第674 頁圖14-27 及臨床特徵一段）」、
    「(八)解剖鑑定報告為法醫師提供鑑定案件之佐證資料，而鑑
    定醫師仍亦應視醫療記錄來解釋事件發生過程之合理性。根
    據病理學教科書第8 版第14章第674 頁臨床特徵一段，指出
    瀰漫性血管內凝血不全症(DIC) 之診斷，乃基於臨床表徵之
    觀察及實驗室之檢查，常見臨床表徵，如呼吸急促、發紺、
    呼吸衰竭、抽筋昏迷或休克，由敏盛醫院實驗室之檢查數據
    血紅素為10.6（偏低），血球容積比34 .2 （偏低），血小
    板66,000 /c ㎜，以臨床醫師根據醫療紀錄之判斷，本案確
    實符合瀰漫性血管內凝血不全症(DIC) 之診斷」等語（見本
    院卷第220 頁反面、第221 頁反面），亦有行政院衛生署99
    年12月8 日衛署醫字第0990213922號函附該署醫事審議委員
    會第0000000 號鑑定書可稽。
(五)、經本院逐一細繹被害人黃雅琳在福太醫院病歷內所附之護理
    記錄、輸入排出記錄單、血液檢驗報告，其中護理記錄上確
    已明載：「10/23 、7 ：56pm，O ：pt突然c/o 呼吸很喘，
    喘不過氣來，呼吸急促，予check c/s:BT:37 ℃，PR：80分
    / 次，RP：26分/ 次，BP：120/80㎜Hg，教導家屬手提高過
    頭調整期呼吸速率，pt c/o仍不適，予打TEL 給Dr林文斌」
    、「8pm ，O ：at 8pmD 林文斌來探視，予照sona Abd，Dr
    林予以告知結果並無異常狀況，但此時pt眼球上吊、嘴角呈
    僵直、無意識狀態……」等語（見相字卷第50頁）。另證人
    即全程陪同在旁觀看急救經過之死者配偶郭家偉於警詢時亦
    陳稱：「（死者黃雅琳是如何死亡？何時、地發現死亡？何
    人發現？）她是95年10月22日12時在桃園市○○路福太婦幼
    醫院剖腹生產完之後，就在福太婦幼醫院701-5 病床住院照
    顧身體，期間身體狀況都正常，結果在95年10月23日20時10
    分許就發生呼吸急促，我就按搶救鈴，護士跟醫生就過來搶
    救，搶救約過了一分鐘就沒有呼吸了，並持續搶救……」等
    語（見相卷第5 至6 頁）。足見被害人黃雅琳於案發當晚確
    係突有心肺衰竭而休克之症狀，而與前揭(三)、台灣婦產科醫
    學會闡釋說明知羊水栓塞病症於開始發作時之臨床表現相合
    。另就本件被害人黃雅琳經送至敏盛醫院後抽血檢查結果，
    除前揭鑑定意見所指出之血紅素（Hb）、血球容積比（Hct
    ）、血小板（Platelet）之數值異常外，依被害人黃雅琳出
    院病歷摘要上所記載，於其抽血當時之Prothrombin （凝血
    因子）Time長達23.3秒（該實驗室檢測普通人抽血結果之P.
    T.Control 僅須13.3秒）、P.T.T.亦多達93秒（該實驗室檢
    測普通人抽血結果之P.T.T.Control 僅須33秒），明顯可見
    被害人之凝血時間相較於一般人而言實有延長，與一般正常
    凝血狀態不同，堪認被害人於休克後確有伴隨發生凝血功能
    障礙之現象，而與羊水栓塞病症之病程發展相符。且醫事鑑
    定委員會經先後二次鑑定，亦均為相同之鑑定結果，有上開
    行政院衛生署98年6 月9 日衛署醫字第0980260883號函附該
    署醫事審議委員會第000000 0號鑑定書、同署99年12月8 日
    衛署醫字第0990213922號函附該署醫事審議委員會第000000
    0 號鑑定書足參。是依被害人黃雅琳病症發作當晚之臨床變
    化情形及上開卷證資料，應已足認本件被害人黃雅琳確係因
    羊水栓塞所致心肺功能衰竭並引發出血致死。
(六)、公訴意旨就此固質疑：行政院衛生署99年12月8 日衛署醫字
    第0990213922號函附醫事審議委員會鑑定書之內容，竟直接
    表示醫師各項決定均未違反醫療常規，顯與一般鑑定書會明
    白告知司法人員鑑定流程、一般醫師遇到這樣的情形會做如
    何判斷不同，此部分之鑑定即有疏漏，則其所為鑑定之程序
    自有不明，鑑定之結果必有爭執；尤以上開鑑定書所為見解
    與法醫解剖結果不符，卻又未能派員到庭接受交互詰問，於
    證據證明力上亦容有不足之處云云（見本院100 年1 月19日
    審判筆錄第11頁）。但查：
  1.細繹前揭醫事審議委員會鑑定書之內容，已可見該鑑定書乃
    係先清楚交代鑑定所依據之卷證資料、案件所涉及之主要醫
    療科別、病人基本資料、本案相關醫事人員基本資料、委託
    鑑定事由（共11項）、相驗報告、解剖屍體報告（摘要）、
    案情概要等事項之後，始就委託鑑定之事由逐項表示意見，
    由客觀形式上觀察，已難見該鑑定書有何疏漏之處。至公訴
    意旨雖指摘上開鑑定書與一般鑑定書之形式不符云云，然公
    訴人既未舉證證明醫事審議委員會於製作鑑定書時確有必應
    具備之法定標準格式內容，則其所指鑑定程序瑕疵是否有據
    ，即有存疑。遑論本次囑請醫事審議委員會鑑定之提問事項
    ，復係本院為免扭曲公訴人及告訴人之發問原意，逕依蒞庭
    公訴檢察官所提出之99年3 月19日補充理由書（見本院卷第
    18 4至185 頁）以及告訴人所提出之刑事補充告訴理由(2)
     狀 （見本院卷第211 至212 頁）所列載之各該具體提問，
    再次函請醫事審議委員會就上開11項提問事由表示意見。經
    本院對照公訴人及告訴人提問之問題形式，以及醫事審議委
    員會事後函覆說明之回答內容，因當初之提問內容並未敘及
    抽象之醫療行為如何處置，則醫事審議委員會在回覆時並未
    概括敘明一般醫療處置行為及作法，自難率指為不當。公訴
    意旨就此所為指摘，即非可取。
  2.此外，迄至本院言詞辯論終結時為止，遍觀全卷，均未見公
    訴人曾聲請就醫事審議委員會之與會委員到庭接受交互詰問
    ，則其事後以醫事審議委員會委員並未如同法醫研究所法醫
    到庭接受交互詰問為由，質疑鑑定結果之可信性，已有未洽
    。何況證據證明力之價值並非僅能透過交互詰問制度始得彰
    顯，尚得藉由參酌卷內之相關事證以為論斷，是公訴意旨徒
    以醫事審議委員會委員並未到庭接受交互詰問，即認上開鑑
    定結果並不足採信云云，亦有未洽。
(七)、至證人吳青芳於本院審理時雖曾證稱：「（腹部有一大塊黑
    色血塊，這樣的出血量在你當時照超音波的那個時間點有沒
    有可能照得出來？）從腹部超音波來看的話，有時候不一定
    照的出來」、「（為何這樣大面積的出血不一定照的出來，
    但是少量腹水你可以照得出來？）腹部出血的部分，不一定
    都看得出來，如果血液凝結成血塊的話，就不容易跟周邊的
    組織作區分，比較不能正確判斷出來，如果是液體狀，又是
    這樣大面積的出血，會讓子宮有漂浮的感覺，就會分辨的出
    來」云云（見本院卷第46頁）。然鑑定證人蕭開平法醫於本
    院審理時業已明白證稱：「（當時你解剖的時候，看到死者
    腹腔有2000CC的腹水，到底是血液還是腹水？）應該是腹血
    ，2000CC都是血液」、「（當時在看這2000CC腹血的時候，
    有無看到血塊？）有少量血塊，大部分是流動性的血液」等
    語（見本院卷第174 頁反面），並有上開96年3 月7 日法醫
    理字第09 50005020 號函附鑑定書在卷。準此，應可認死者
    黃雅琳之屍體於解剖時係在其腹部遭法醫發現有流動之液狀
    腹血2000CC，僅有少量血塊而已。證人吳青芳醫師在經本院
    提示相驗照片後，證稱其可能因血液凝結成血塊以致無法依
    當時之超音波照片研判被害人腹部有無出血云云之證述，明
    顯係以如案發當時本案產婦腹部之腹血已形成血塊之前提而
    為回答，核與事後解剖時法醫發現產婦腹部多係液態腹血而
    僅有少量血塊情形歧異，證人吳青芳前揭於本院審理時所為
    證述之結論自有瑕疵，證人吳青芳上開證述之內容自難資為
    對被告林文斌不利認定之依據。再者，證人吳青芳於本院審
    理時雖亦同時證稱：因為超音波診斷率只有百分之6 、70，
    所以有可能因為我所使用超音波探頭角度之關係、病人本身
    體型之條件等因素而致沒有辦法看清楚子宮狀況云云。然經
    本院檢附福太醫院及敏盛醫院病歷原本（內均含超音波掃瞄
    照片正本）送請醫事審議委員會鑑定後，亦據該會函覆陳稱
    ：腹部超音波檢查腹部內出血情形判斷正確率，應視出血量
    而定。依本案產婦出血量為2000CC，則正確率應相當高。…
    ……，如經兩家醫院不同醫師都無發現腹部內出血情形，則
    其判斷正確率應更高等語（見本院卷第221 頁）。本院乃斟
    酌上情，並考量被害人於術後迄至急救至敏盛醫院為止此段
    期間內之血壓、脈搏、心跳等數值均屬正常，認證人吳青芳
    前揭所證尚非足採，而應以醫事審議委員會鑑定之結果較為
    可信，本院無法依證人吳青芳上開證述，遽為被告不利之論
    斷，併此敘明。
(八)、另公訴意旨固主張：被告林文斌疏於注意在剖腹手術完畢後
    ，應將子宮切割傷口處完全縫合，即貿然縫合腹部，造成被
    害人黃雅琳子宮縫合處血塊破裂出血引發腹血進而出血性休
    克死亡云云。然查：
  1.本件前經臺灣桃園地方法院檢察署檢察官再次針對被害人黃
    雅琳之死亡原因，究係於剖腹縫合時即有未完全縫合以致有
    破裂之情形，抑有可能係因敏盛醫院實施急救後所造成之破
    裂出血，再次函詢法醫研究所，係據該所清楚函覆略以：「
    本案死者黃雅琳於福太醫院剖腹後於生產36小時發生呼吸急
    促，經急救仍不治死亡。解剖時發現子宮內存留500 西西血
    塊，在剖腹胎子宮縫合處有開口約0.5 公分，其內有5 公分
    直徑血管瘤腔洞及組織間出血。腹腔內有2000西西積血，研
    判為出血性休克。一般急救時較不易造成腹腔出血，一般以
    出血2000西西加上產婦產後體弱失血（子宮內膜尚有500 西
    西血塊）待補充貧血狀況下確有可能在較少量（2500西西）
    失血後呈出血性休克狀。…………」、「綜合以上由解剖結
    果研判，在傷口附近有血管瘤腔洞似為縫合於子宮剖腹切割
    傷口時，恰有動靜脈血管豐富區導致形成血管膨大之腔洞，
    再因時間縫合性與血液漲大導致形成之血管瘤破裂溢出腹腔
    之可能性。較不易為急救後可能造成之破裂出血」等語，有
    該所96年11月28日法醫理字第0960003846號函可參（見偵卷
    第63至64頁）。由上開函覆資料內容，顯然絲毫並未提及被
    告林文斌當初為被害人黃雅琳所縫合之子宮部位傷口有何縫
    合不完全之處。起訴意旨就此所為指訴，是否有據，頗有可
    疑。
  2.抑有進者，鑑定證人即法醫蕭開平於本院審理時亦已到庭明
    白證稱：「（造成剛才你所述血塊在血管內漲大破裂，這個
    與縫合技術是否有關連？）平常縫合過程中並不容易碰到血
    管，因為子宮在懷孕過程中的血管會增生，所以縫合的時候
    不小心勾到血管的機率會比較高，如果勾到比較大的血管，
    就會容易形成組織間的血塊，若這時候的血塊比較靠近子宮
    表層，表層壓力太大，血塊就會從表層子宮肌膜突出來，造
    成子宮肌膜破裂而出血」、「（本案死者子宮縫合的情形是
    否符合醫學標準？）是的。以我的標準，本案死者子宮縫合
    的情形，我無法研判有任何不符合醫學標準之處」等語在卷
    （見本院卷第174 頁反面、第179 頁），並有其當庭所提出
    之被害人解剖時所摘除子宮之縫合情形特寫照片可參（見本
    院卷第181 頁），益徵本件被告林文斌於為剖腹後之產婦黃
    雅琳縫合子宮時，確未有何違反醫療常規之過失。從而，公
    訴意旨空言泛稱被告林文斌並未將被害人黃雅琳之子宮切割
    傷口縫合完全云云，顯與事實相違，本院難為採憑。
(九)、公訴意旨再以：本件依婦產科醫學會及法醫研究所之見解，
    可知羊水栓塞只會發生在剖腹的當下，或是剖腹之後24小時
    內，且依解剖之結果，亦可確定被害人之死亡結果係出血性
    休克，而與過敏性休克無關。詎被告未依照婦產科醫師執業
    經驗，尤以在因產婦體型、相關護理記錄之記載，均已顯示
    超音波檢測實無法正確反應其體內有無內出血之情形，仍不
    對其有無內出血之情況詳細研判，僅有初步測量血壓，卻不
    做子宮底層出血之鑑測，實有過失云云。惟查：
  1.經本院依職權向台灣婦產科醫學會函詢有關羊水栓塞症狀之
    最早已及最晚各有可能發生於何時等事項，已據該會函覆略
    以：「羊水栓塞可能發生在孕婦接觸到胎兒組織的時候，因
    此在流產後、羊水檢查、或者受傷後皆有可能發生，然而最
    常發生的時間多在生產時或者產後短暫時間之內（Williams
    O bsterics,22th Ed,pp845）。至於生產後多久就不可能發
    生，文獻上並無明確記載」、「如產婦經接受剖腹產手術完
    畢後、業已經過28至31小時、期間復能與親友談話且意識正
    常，發生羊水栓塞症狀之情形較為少見」等語，有該會99年
    6 月14日台婦醫會總字第99099 號函可參（見本院卷第187
    至18 8頁）。至法醫研究所96年3 月7 日法醫理字第095000
    50 20 號函暨同所96年11月28日法醫理字第0960003846號函
    則均未就羊水栓塞病症可能發作之時間期限特別表示任何意
    見（見相卷第162 至171 頁、偵卷第63至64頁）。由上開台
    灣婦產科醫學會之函覆說明，可知雖於生產時或產後短暫時
    間內最常發生「羊水栓塞」，然非謂除此之外其他時間即絕
    無「羊水栓塞」病症發生之可能性。從而，公訴意旨指稱：
    羊水栓塞只會發生在剖腹的當下，或是剖腹之後24小時內云
    云，稍嫌速斷，並非可採。
  2.其次，觀諸被害人黃雅琳於福太醫院之護理記錄，以及其在
    福太醫院所拍攝95年10月23日晚間7 時57分56秒、同晚7 時
    58分36秒之2 張超音波檢測照片，可知其上之護理記錄非但
    業已明白記載：「8pm ，O ：at 8p mDr 林文斌來探視，予
    照sona Abd，Dr林予以告知結果並無異常狀況」等語，且超
    音波檢測照片亦均未見有何液體漂浮之跡象；另再佐以敏盛
    醫院醫師吳青芳所製作被害人黃雅琳之出院病歷摘要，其上
    復清楚記載：「95-10-24ch eck abdominal sona ：Ut.enl
    arged,contraction well,ascites :a little no internal
    bleeding」等語，表示被害人在95年10月24日凌晨經吳青芳
    醫師進行腹部超音波檢測後，僅發現子宮腫大、收縮良好、
    腹水很少、沒有內出血，有上開出院病摘及所附95年10月24
    日凌晨0 時22分30秒之超音波檢測照片為憑。則由上開醫療
    記錄及超音波檢測照片，已難令本院遽信被害人在95年10月
    23日晚間7 時57分56秒至翌日凌晨0 時22分30秒此段期間內
    確有腹部大量出血之情形發生。況醫事審議委員會就公訴檢
    察官所質疑福太醫院超音波照片檢查部位、由該部位掃射是
    否足以查出死者腹部出血情形、以及有無相關誤診疏失情形
    等問題，亦函覆略以：「(三)根據醫療紀錄，林醫師於95年10
    月23日20：00診視病人，予以超音波檢查之部位為腹部，如
    果產婦腹部出血之情形，如同解剖鑑定之2000㏄，則超音波
    應可查出腹部出血情形，但醫療紀錄並無異常發現，而當時
    生命徵象紀錄，產婦血壓為120/80㎜Hg，脈搏80次/ 分，呼
    吸26次/ 分，比照同日16：00之生命徵象紀錄，血壓為118/
    70㎜Hg，脈搏78次/ 分，呼吸21次/ 分，無法解釋腹部有出
    血2000㏄，因而有誤診及疏失之情形」、「(四)腹部超音波檢
    查腹部內出血情形判斷正確率，應視出血量而定。依本案產
    婦出血量為2000CC，則正確率應相當高。影響正確判斷之因
    素為醫師本身技術經驗、超音波解像力及病人體型等因素，
    且再參考敏盛綜合醫院於95年10月24日00：28急診病歷記錄
    及腹部超音波檢查記錄，亦指出無內出血（no internal bl
    eeding），僅見少量腹水（a little ascites）」、「(五)如
    果出血少量，則本案為甫生產後31小時許之產婦，呈現稍胖
    體格，依據護理記錄顯示尚未排氣、腹部腫脹等情形，是會
    影響超音波檢查判斷是否有腹部內出血之正確性。但產後生
    命徵象穩定，超音波檢查無異常發現，則未輔以其他方法判
    斷，尚未違反一般醫療常規」、「(七)比照術前血紅素12.9g/
    dL（正常12～16g/dL），血球容積比39.8（正常37～47），
    血小板233 （正常150 ～450 ），產婦產後21小時之血液檢
    查結果，血紅素10.5g/ dL （偏低），血球容積比33.6﹪（
    偏低），血小板131/cmm （偏低），預估出血量約為500ml
    ，乃屬正常剖腹產過程出血量（平均約為500 ～1000ml），
    若依醫療記錄，產婦之生命徵象穩定，則依醫療常規判斷，
    應無內出血之疑慮」等語，有該會99年12月8 日衛署醫字第
    0990213922號函附該署醫事審議委員會第0000000 號鑑定書
    在卷（見本院卷第220 頁反面至第221 頁），益徵被害人於
    發生心肺衰竭後在福太醫院之急診過程中，其腹部確實尚未
    有大量出血，且於案發當時被告林文斌既係參酌醫療記錄內
    之血壓、脈搏、呼吸次數後，再輔以超音波檢測研判被害人
    腹部有無出血情形，其所為醫學檢測自無不當。公訴意旨指
    稱：被告雖因產婦之體型及相關護理記載，已可知超音波檢
    測將無法正確反應其體內有無出血情形，竟仍僅有初步測量
    產婦之血壓，卻不做子宮底層出血之鑑測云云，顯已與卷存
    事證所呈資料不符，亦非足採。
  3.而關於被害人黃雅琳之屍體在解剖鑑定時所發現於腹部有積
    血水約2000西西以上，該腹血究係如何形成一節，此固據鑑
    定證人蕭開平法醫於本院審理時到庭證述：「縫合區出血，
    在血管中形成血塊，血塊如果過大腫脹破裂，伴隨血管破裂
    ，才會引起腹血，在血管中形成血塊在醫療縫合過程中是常
    見，但血塊比較小會被正常組織給吸收，不會腫脹破裂」、
    「（造成剛才你所述血塊在血管內漲大破裂，這個與縫合技
    術是否有關連？）平常縫合過程中並不容易碰到血管，因為
    子宮在懷孕過程中的血管會增生，所以縫合的時候不小心勾
    到血管的機率會比較高，如果勾到比較大的血管，就會容易
    形成組織間的血塊，若這時候的血塊比較靠近子宮表層，表
    層壓力太大，血塊就會從表層子宮肌膜突出來，造成子宮肌
    膜破裂而出血」、「（當時在看這2000CC腹血的時候，有無
    看到血塊？）有少量血塊，大部分是流動性的血液」等語（
    見本院卷第174 頁反面）。然而，鑑定證人蕭開平法醫所為
    之上開證述，非但已與卷附被害人黃雅琳先後2 次分別於95
    年10月23日晚間7 時57分許、翌日（10月24日）凌晨0 時22
    分許所拍攝之超音波檢測照片呈現正常且僅有少量腹水之情
    形歧異，另其所述被害人因出血性休克而死亡之臨床上漸次
    應發生症狀，復與卷內醫療記錄所載被害人生命跡象原均穩
    定一節相左，尤以醫事審議委員會更曾函覆本院略以：「有
    關血管瘤（或子宮血管瘤）之定義及形成原因，並無相關文
    獻或證據，足以說明血塊過大腫脹可以形成血瘤，這項論點
    有待醫學佐證」等語，有該會編號第0000000 號鑑定書附於
    行政院衛生署99年12月8 日衛署醫字第0990213922號函可查
    （見本院卷第221 頁反面至第222 頁），本院乃基於上開醫
    學文獻記載、產婦超音波掃瞄照片及記錄產婦產後血壓、脈
    搏、心跳等護理記錄，認上開法醫研究所鑑定結果及鑑定證
    人蕭開平之證述，尚難遽採為對被告林文斌不利認定之依據
    。況醫事審議委員會就公訴檢察官所質疑上開子宮血管瘤破
    裂出血之情形，是否可能在本件病人休克後，血壓降低之程
    度後發生之問題，亦明白函覆略以：「(一)此處血管瘤應屬血
    腫，如是則同意上述子宮血腫破裂出血之情形，是在本件產
    婦休克後，血壓降低之程度後發生」等語，嗣該委員會並再
    就出血性休克、羊水栓塞對照鑑定報告書籍醫療記錄後，分
    析整理如附表所示之內容，且進而清楚指出：「(九)……，綜
    合上表，本案產婦仍較可能先發生羊水栓塞，從而出現DIC
    導致縫合區出血性休克，最後導致死亡」等語（見本院卷第
    220 頁反面、第22 1頁反面至第222 頁），堪認本件被害人
    於解剖鑑定時所發現之2000㏄腹血，應係在95年10月24日凌
    晨零時22分過後、至同日凌晨1 時58分為止此段期間內之某
    時，因產婦黃雅琳當時業已休克，體內發生復發生凝血功能
    障礙，而有瀰漫性血管內凝血不全症，進而導致其腹內先前
    剖腹產手術之傷口縫合區開始出血，最後導致死亡甚明。
  4.至卷附法務部法醫研究所96年12月28日法醫理字第09600038
    46號函固函稱：「死者生前器官組織切片無明顯瀰漫性血管
    內凝血不全特徵(DIC) 」等語（見偵卷第63頁），且鑑定證
    人蕭開平法醫於本院審理時亦具結證稱：「（所以當初你在
    解剖的時候，就有特別針對是否有羊水栓塞病變去做一些鑑
    別的診斷？）是。一般產婦產後死亡，最常見還是羊水栓塞
    ，所以我們會特別注意有無羊水栓塞的特徵或是診斷依據」
    、「我是指死者全身器官的切片無DIC 」、「（你在判斷死
    者無DIC 時，切片呈現什麼狀況？若是有DIC ，又會呈現什
    麼狀況？）如果看到血管內有纖維元（FIBRIN）及血栓的凝
    血物質在組織間殘留，再加上全身組織出血，這時會診斷為
    DIC ，這是常見在有羊水栓塞的組織特徵」、「（你就這個
    切片為羊水栓塞病變檢查的方式，除了以顯微鏡觀察以外，
    是否有用特殊染色的方式來檢查該組織？）除非看到有疑似
    角化的羊水上皮細胞，但是我連疑似的角化上皮細胞都看不
    到」等語（見本院卷第176 頁正反面、第177 頁反面）。然
    查：
  (1)按羊水栓塞之臨床上症狀雖有突發性的低血壓、缺氧及消耗
    性凝血異常，然其表現卻有多種變化，可能三種症狀均出現
    ，亦有可能均不出現；以往對於羊水栓塞的病理診斷是依據
    是否得在肺部循環系統中發現胎兒的細胞或組織所形成之栓
    塞，惟於近來研究中，已發現有許多並無發生羊水栓塞臨床
    症狀的產婦亦會在肺部循環系統中發現這種胎兒組織，因此
    認為這種病理變化對於診斷羊水栓塞的敏感性及特異性尚有
    不足，而應以臨床症狀為主要診斷羊水栓塞之依據；且若是
    在較不典型之案例中，則係以排除其他之原因來確定診斷等
    情，已悉如前述之台灣婦產科醫學會99年6 月14日台婦醫會
    總字第99099 號函、行政院衛生署99年12月8 日衛署醫字第
    0990213922號函覆醫事審議委員會第0000000 號鑑定書所述
    。從而，縱使鑑定證人蕭開平法醫證稱其在死者器官組織切
    片中並未發現疑似角化的羊水上皮細胞云云，因依據目前臨
    床醫學之研究發展，研判羊水栓塞與否仍以病人臨床症狀之
    呈現為主要標準，自難僅因法醫並未在解剖之人體器官組織
    切片中發現羊水上皮細胞，即率認本件被害人黃雅琳之死亡
    絕與羊水栓塞無關。此由觀諸鑑定證人蕭開平法醫於本院行
    交互詰問時，經獲提示上開醫事審議委員會鑑定後，亦同樣
    坦言：「我唯一可以同意的一點，是我無法完全排除羊水栓
    塞」等語（見本院卷第177 頁），益顯明白。是本院尚難僅
    因鑑定證人蕭開平法醫上開之證述內容，即認定本件產婦黃
    雅琳之死因絕對與羊水栓塞病症無關。
  (2)另經細繹鑑定證人蕭開平法醫就判斷瀰漫性血管內凝血不全
    症(DIC) 部分所為之證述內容，亦可知蕭開平法醫乃係以：
    ：血管內是否有看到纖維元（FIBRIN）及血栓的凝血物質
    在組織間殘留，以及：全身組織出血等2 項標準資為判斷
    之依據（見本院卷第176 頁反面）。然依醫事審議委員會之
    函覆說明，已可知依病理學教科書第8 版第14章第674 頁所
    示臨床特徵一段，既明白指出「瀰漫性血管內凝血不全症之
    診斷，乃基於臨床表徵之觀察及實驗室之檢查，常見之臨床
    表徵，例如呼吸急促、發紺、呼吸衰竭、抽筋昏迷或休克」
    等語（見本院卷第221 頁反面），明顯可見究有無發生瀰漫
    性寫慣內凝血不全症(DIC) 之判斷標準，於病理解剖或臨床
    醫學上確有各自不同之判斷標準。此由觀諸鑑定證人蕭開平
    法醫前以法務部法醫研究所96年11月28日法醫理字第096000
    3846號函所表示：「死者生前器官組織切片無明顯瀰漫性血
    管內凝血不全特徵(DIC) 」等語（見偵卷第63頁），嗣於本
    院審理時亦證稱：「（照你上開所述，你在組織切片裡面沒
    有看到纖維元跟血栓的凝血的物質在組織間殘留，所以才做
    此判斷？）是的」等語（見本院卷第176 頁反面），亦可知
    鑑定證人蕭開平法醫之所以於病理解剖上認定本件並無DIC
    症狀，純係因其在組織切片中並未發現有明顯可供觀察之纖
    維元與血栓之凝血物質存在所致。然本院審酌人體之器官組
    織、血管分佈全身，在解剖時是否得以逐一針對所有器官組
    織及各段大小血管為摘除並進行檢查，已有可疑，遑論於病
    理解剖時縱無明顯可供觀察之DIC 解剖證據，然因病理解剖
    與臨床判斷有無發生DIC 之標準不同，自不當然表示在臨床
    上必然不會有DIC 之診斷結果，是認鑑定證人蕭開平就此部
    分所為之證述，仍舊不足資為對被告林文斌不利認定之依據
    。
(十)、公訴意旨又以：被告林文彬明知被害人黃雅琳在產後31小時
    出現之休克現象，絕不符合羊水栓塞之臨床病症，卻仍逕自
    認定係羊水栓塞，並以此為被害人黃雅琳進行術後急救處理
    ，更有過失云云。但查：
  1.關於羊水栓塞症狀之最早及最晚各有可能發生之時間，經本
    院函詢台灣婦產科醫學會後，已據該會以上揭函文回覆略以
    ：「羊水栓塞可能發生載孕婦接觸到胎兒組織的時候，因此
    在流產後、羊水檢查、或者受傷後皆有可能發生，然而最常
    發生的時間間多在生產時或者產後短暫時間之內，至於生產
    後多久就不可能發生，文獻上並無明確記載。」、「羊水栓
    塞發生的時間多在生產時或者產後短暫時間之內，如果產婦
    在手術後28到31小時之後才發生羊水栓塞的情形較為少見」
    等語在卷（見本院卷第187 至188 頁），悉如前(九)1.所述。
    從而，公訴意旨指稱：產婦黃雅琳在產後31小時內之休克現
    象絕不符合羊水栓塞之臨床病症云云，已嫌速斷。
  2.次查，被告林文斌於警詢時已明白陳稱：「（依你專業經驗
    ，黃員之死亡原因為何？）有可能是羊水栓塞過敏症，也有
    可能是腦部血管瘤忽然破裂。總之，病發得太快，急救的過
    程並不能穩定住病患的生命跡象，所以也無法進行進一步的
    診斷」等語（見相卷第21頁），嗣於偵查中亦供稱：「……
    …，當時我在產房剛接生完另一位產婦，正坐上計程車要離
    開醫院，車子行至中山路上，我接到護士小姐的電話通知，
    她說死者忽然喘起來，說在7 點40左右死者還跟家人有說有
    笑，我告訴護士先給必要處置，包含氧氣，並讓死者坐挺一
    點，請護士推超音波機到病房，並請計程車掉頭，返回醫院
    。我回到醫院，我上電梯正好遇到護士推上超音波機，我到
    病房看死者，她當時還可以講話但是會喘，我就用超音波幫
    其檢查是否有出血，看是否要幫她輸血，超音波顯示沒有內
    出血，這時候病人出聲詢問她會不會死，她先生安慰她說妳
    不會死，但是死者忽然舌頭外翻、眼睛上吊，我就跟死者先
    生換位置，我到床頭叫死者，都沒有反應，我刺激她的鎖骨
    也無反應，脈搏微弱無反應，我叫護士將急救設備拖過來，
    當時我雖然確定他無內出血，但是不知道他為何會忽然呼吸
    困難，我當時第一個決定是先進行急救恢復呼吸道通暢，幫
    她插管並通知全醫院醫師到場，我認為我在急救過程並無過
    失，當時急救優先。事後警詢中我懷疑是羊水栓塞或腦血管
    瘤忽然破裂，我只是提出我的懷疑，當時無法確定」等語（
    見偵卷第4 至5 頁）。核被告上開供述，非但可見其於事發
    當時並未明白診斷被害人黃雅琳即係符合羊水栓塞之病症，
    且由福太醫院護理記錄、醫囑單所載內容，因被告確係在95
    年10月23日晚間8 時0 分起至同日晚間8 時53分為止此段期
    間內，先後為產婦黃雅琳實施心肺復甦術、插管、給予強心
    劑等藥物，亦足認被告在事發當時第一時間確實積極搶救被
    害人之心跳、血壓、脈搏等生命跡象，亦難率認有何不當之
    處。
  3.實由徵之被害人黃雅琳事後轉至敏盛醫院繼續急診後，仍據
    該院醫師診斷為：「DOA 」（按：指到院前死亡）、「R/O
    amniotic embolism 」（按：指懷疑為羊水栓塞）等情，有
    敏盛醫院之病歷資料在卷為憑。另證人即敏盛醫院醫師吳青
    芳於本院審理時亦證稱：「（第二點是如何懷疑病人可能是
    羊水栓塞引起的情況？）產後這麼突發性的沒有呼吸、心跳
    ，在醫學上就會往這個方向去懷疑、施救，所以後來我才會
    再做一張腹部超音波，去排除有內部出血的情形」等語（見
    本院卷第44頁反面至第45頁），且證人即敏盛醫院急診室醫
    師郭家鳴復到庭具結證稱：「病患到院時，聽陪同到院的忠
    孝救護車人員口述，說病患的病情變化算蠻快的，我們就會
    想到比較急遽變化的疾病，加上病患剛生產完，我想到可能
    是羊水栓塞的情形比較大，其他可能性都比較小，像是心肌
    梗塞」等語（見本院卷第120 頁反面）等語，在在可見臨床
    醫師於接觸女性病患之診治過程中，如發現該名病患係產婦
    且其病程變化急遽，一般均會本於其醫學專業知識而懷疑病
    患有無發生羊水栓塞之可能性甚明。況本件被害人之死亡機
    轉，確係因其先發生羊水栓塞，從而出現瀰漫性血管內凝血
    不全症導致縫合區出血，最後造成死亡，已如前(五)、所認定
    ，公訴意旨指稱：本件被告誤診被害人黃雅琳之病症為羊水
    栓塞云云，亦乏所據，仍不可取。
  4.猶有甚者，經本院循公訴人之聲請，將上開急救過程送請醫
    事審議委員會鑑定後，亦據函覆陳稱：「(十)經由上述(九)之鑑
    定分析，如先發生羊水栓塞，從而出現DIC 導致縫合區出血
    性休克論點成立，則林文斌醫師於整個醫療過程之判斷及處
    理，符合醫療常規，尚未發現有疏失之處」等語（見本院卷
    第222 頁），有上開鑑定書在卷為憑。從而，公訴意旨指稱
    ：被告林文斌先係誤診為羊水栓塞，進而以此而為被害人黃
    雅琳進行急救云云，與卷存資料相左，顯非事實，並不可採
    。
(十一)、公訴人固又於本院最後審理期日當庭聲請再次將本案送請榮
    民總醫院為鑑定，至其所請求鑑定之事項則為：1.何以產婦
    黃雅琳竟會在術後31小時候突然發生兩眼上吊、身體僵直之
    現象。2.被告林文斌在絕非羊水栓塞發生時間點內，卻依照
    羊水栓塞之治療方式施行急救處理，又僅初步測量血壓，卻
    未進一步施做子宮底層出血鑑測，是否亦屬過失云云（見本
    院卷100年1月19日審判筆錄第3至4頁）。然查：
  1.經本院綜合卷存事證參互分析後，既已足認本件產婦黃雅琳
    之所以於產後發生公訴意旨所指摘之兩眼上吊、身體僵直等
    症狀，係因羊水栓塞病症甫發作時所引起；而產婦黃雅琳嗣
    且因該病症發作之機轉，體內凝血功能遭到破壞，引發瀰漫
    性血管內凝血功能障礙，造成產婦原剖腹產手術傷口開始出
    血，進而導致死亡等情，既均如前述，因該部分之事實業已
    明確，並無更為調查之必要，公訴意旨就1.部分所為調查證
    據之聲請，本院無法准許。
  2.又依卷內福太醫院及敏盛醫院之超音波拍攝照片、記載產婦
    黃雅琳於術後至死亡前之相關血壓、心跳、脈搏、呼吸之護
    理記錄等件所示，既均無從佐證被害人之腹部自95年10月23
    日晚間7 時56分起即開始有大量出血之症狀，自難率認被告
    當時並未進一步進行子宮底層出血檢測有何過失之處。遑論
    本件被告之急救過程經送請醫事鑑定委員會鑑定後，亦認其
    並無過失，該部分之事實即堪認定。從而，公訴意旨就2.部
    分所為鑑定之聲請，亦無必要，本院仍礙難准許。
(十二)、此外，告訴代理人另主張就被告林文斌所使用催生劑係(Pit
    on-s必通) ，根據相關文獻記載其非但有副作用，且現已停
    產。詎被告竟仍於95年10月21日因產婦已有生產徵兆前往福
    太醫院待產時，施打上開催生劑，催生期間長達20小時之久
    ，恐有用量過重之過失行為云云。惟姑不論該部分之犯罪事
    實並不在本案檢察官起訴範圍之內，另經本院就告訴代理人
    上開質疑一併送請行政院衛生署醫事審議委員會鑑定結果，
    亦據該會函覆略以：「(十一)產婦於95年10月21日11：05因妊娠
    40 5/7週併見紅，至福太醫院以子宮收縮素（oxytocin）進
    行催生，依醫療記錄（piton-S 5U in D5W 500mL ，開始5g
    tt/min→50gtt/ min），子宮收縮控制在每隔3 分鐘收縮25
    秒，子宮收縮記錄亦無過度刺激之發現，由上述判斷催生劑
    之使用量及時機，尚符合醫療常規」等語（見本院卷第222
    頁）。由上開鑑定意見，亦足認被告林文斌在為黃雅琳催生
    過程中尚無瑕疵可指。又關於被告於案發當時所使用之催生
    劑即便事後確有停產，惟其具體停產之事由、原因為何，均
    有不明，或係因藥效、或係因副作用、或係因藥品市場競爭
    所致，在在均有可能，本院實難揣度該催生劑最後停產之真
    正原因為何。遑論縱令該催生劑最後停產係因其副作用甚大
    所致，然該藥劑於被告林文斌當初在為產婦黃雅琳執行自然
    分娩過程中既仍屬衛生主管機關核准之合法藥品，本院即無
    法以事後該催生藥劑停產而率認其所為催生過程必有過失。
    告訴意旨就此所為質疑，本院認亦乏所據，並不可採，附此
    敘明。
七、綜上所述，因檢察官所為舉證，尚不足以證實被告確有業務
    過失致死之犯罪事實，此外，本院復查無其他積極證據足資
    證明被告確有公訴人所指本件犯行，本院實無從形成對被告
    有罪之心證，基於無罪推定之原則，自應為無罪之諭知。
據上論斷，應依刑事訴訟法第301條第1項，判決如主文。
本案經檢察官蔡佩玲到庭執行職務。
中    華    民    國  100     年    3     月    25    日
                  刑事第八庭    審判長法  官  劉為丕
                                      法  官  溫祖明
                                      法  官  呂綺珍
附表：（詳見本院卷第221頁反面至第222頁）
┌───────┬────────┬─────────┬─────────┐
│              │  解剖鑑定報告  │    臨床病程      │  超音波影像檢查  │
├───────┼────────┼─────────┼─────────┤
│ 出血性休克   │符合（V）       │不符合（X ）根據醫│不符合（X ）依福太│
│              │但有關血管瘤（或│療記錄顯示，生產完│醫院及敏盛綜合醫院│
│              │子宮血管瘤）之定│監測生命現象至隔日│超音波檢查記錄，皆│
│              │義及形成原因，並│下午4時 （共28小時│顯示無異常發現或無│
│              │無相關文獻或證據│），皆屬穩定生命現│腹部內出血（no int│
│              │，足以說明血塊過│象紀錄，無法解釋病│ernal bleeding），│
│              │大腫脹可以形成血│人有出血性休克。  │僅見少量腹水（a li│
│              │瘤，這項論點有待│                  │ttle ascites），無│
│              │提供醫學佐證。  │                  │法解釋病人有出血性│
│              │                │                  │休克。            │
│              │                │                  │                  │
├───────┼────────┼─────────┼─────────┤
│ 羊水栓塞     │雖與解剖鑑定報告│符合（V）         │符合（V）         │
│              │書不符，但可以解│                  │                  │
│              │釋為先發生羊水栓│                  │                  │
│              │塞，從而出現DIC │                  │                  │
│              │導致縫合區出血性│                  │                  │
│              │休克。          │                  │                  │
└───────┴────────┴─────────┴─────────┘
以上正本證明與原本無異。
如不服本判決應於收受判決後10日內向本院提出上訴書狀，並應
敘述具體理由。其未敘述上訴理由者，應於上訴期間屆滿後20日
內向本院補提理由書(均須按他造當事人之人數附繕本)「切勿逕
送上級法院」。
                                      書記官  范升福
中    華    民    國   100    年    3     月    28    日